【裁判字號】    95,簡,158
【裁判日期】    951129
【裁判案由】    綜合所得稅
【裁判全文】
臺中高等行政法院判決
                                     95年度簡字第00158號
原      告  甲○○
被      告  財政部臺灣省中區國稅局
代  表  人  乙○○
訴訟代理人  丙○○
上列當事人間因綜合所得稅事件，原告不服財政部中華民國95年
9月20日台財訴字第09500430370號訴願決定，提起行政訴訟。本
院判決如下︰
    主  文
原告之訴駁回。
訴訟費用由原告負擔。
    事實及理由
一、緣原告民國89年度綜合所得稅結算申報，原列報本人及其他
    親屬洪子涵免稅額計新台幣 (以下同) 148,000 元，經被告
    機關初查以其中所列報其姪女洪子涵免稅額計74,000元，不
    符規定予以剔除，原告不服，申請復查未獲變更，提起訴願
    遭決定駁回，遂提起本件行政訴訟，請求撤銷訴願決定及原
    處分。
二、原告起訴意旨略以：１、本件原告之弟因經商失敗，目前無
    業，且因經濟困難，健保費由家人分期付款繳納，乃居住一
    起共同負擔家計，又其子女為單親，乏人照顧，原告依所得
    稅法第17條之規定，申報扶養其子女，並無不合。被告機關
    逕依其內部之審查作業要點，認定受扶養者之父母有扶養能
    力，其子女不能被扶養，惟並無法源依據。另被告機關對於
    扶養能力之定義為何？須有多少財產、所得並未說明，關於
    受扶養者之父母財產、所得多寡亦隻字未提，原告行文要求
    提供，均遭置之不理，被告機關為求績效，已無法客觀處理
    事務。２、按「納稅義務人與受扶養人是否為家長家屬，應
    取決於其有無共同生活之客觀事實，而不應以是否登記同一
    戶籍為唯一認定標準。」為司法院釋字第 415號解釋在案。
    原告與系爭受扶養人確係共同生活，鄰居皆可為證，被告機
    關亦可實地調查。被告機關要求原告須證明受扶養親屬之父
    母有因負擔扶養義務而不能維持自己生活之事實，惟受扶養
    者之父母所得資料皆已依法申報，被告機關應可加以判斷。
    又原告之弟於生意失敗時，曾多次向原告之父借錢周轉，並
    將其存款抵欠款，由原告之父扣留，故利息之真正所得者為
    原告之父。３、原告之家長原為洪清山，惟其年事已高，不
    願管理家務，且因全家只有原告有穩定工作，乃將家務委由
    原告處理，故原告實為本戶之家長。依民法第 1114條第4款
    及第 1123條第3項之規定，原告所申報之受扶養親屬自出生
    之日起，即以永久共同生活而與原告同居一家，並非為申報
    綜合所得稅之扶養親屬才臨時遷戶口。４、所得稅法之精神
    為有所得才須繳稅，財產另有遺產及贈與稅法課徵，嘗管全
    國賦稅之財政部一再罔顧法令，將財產列為所得稅課徵之考
    量，難道有財產者必須出售其財產，其子女才能被扶養？等
    語。
三、被告答辯意旨略以：１、本件原告89年度列報其本人及其他
    親屬洪子涵（姪，81 年次）免稅額148,000元。經原查以其
    他親屬洪子涵之父母有所得及財產，非無扶養能力，乃予剔
    除免稅額74,000元。２、按所得稅法有關個人綜合所得稅「
    免稅額」之規定，其目的在以稅捐之優惠使納稅義務人對特
    定親屬或家屬盡其法定扶養義務，業經司法院釋字第 415號
    解釋在案。而所謂「法定扶養義務」，依前揭民法規定，負
    扶養義務者有數人時，履行義務之人有其先後順序，由後順
    序者履行扶養義務時，應有其正當理由及先順序者無法履行
    扶養義務之合理說明；從而，本件原告主張申報扶養系爭其
    他親屬免稅額時，應先證明系爭受扶養親屬之父母有因負擔
    扶養義務而不能維持自己生活之事實。然原告對此項事實並
    未提出證明，且系爭受扶養親屬洪子涵之父母有所得及財產
    ，非無扶養能力，尚難認定有由原告扶養之正當理由。次按
    「家長家屬相互間依民法第 1114條第4款之規定，雖負扶養
    義務，而在家屬相互間，則除夫妻間應依關於負擔家庭生活
    費用之規定辦理外，如無同條第1款至第3款所列親屬關係，
    自不負扶養之義務。」最高法院27年度上字第1412號著有判
    例，從而納稅義務人欲申報扶養其他親屬或家屬，應符合民
    法第1114條第4款及第1123條第3項規定，即應具備家長家屬
    關係，且以永久共同生活而同居一家為要件，本件據戶口名
    簿所載，原告雖與系爭受扶養親屬洪子涵同戶籍，惟不具家
    長家屬關係，並不負扶養義務，其主張自難採據。又縱使原
    告因其能力所及，給予系爭受扶養親屬生活上資助，惟依最
    高法院20年度上字第 299號判例：「念同宗之誼而給與津貼
    ，此種慈惠施與行為，乃本於雙方之感情而生，於法原不能
    援為要求扶養之根據。」則該等生活上之資助，亦難謂為扶
    養。原核定否准認列系爭免稅額，並無不合。３、原告所列
    報扶養之其他親屬洪子涵，第一順位扶養義務人為其父母洪
    啟元、張素琴，有戶籍資料附卷可稽，原告並未提出渠等為
    何不能盡扶養義務之事證，又被告機關業已查得渠等89年度
    均有所得及財產，尚難認「因負擔扶養洪子涵君義務而不能
    維持自己生活」，依民法第1115條規定，其法定扶養義務人
    自應為系爭受扶養親屬之父母，而非原告等語，資為答辯。
四、按「按前 3條規定計得之個人綜合所得總額，減除下列免稅
    額及扣除額後之餘額，為個人之綜合所得淨額：一免稅額：
    納稅義務人按規定減除其本人、配偶及合於下列規定扶養親
    屬之免稅額。．．．(四)納稅義務人其他親屬或家屬，合於民
    法第1114條第4款及第1123條第3項之規定，未滿20歲或滿60
    歲以上無謀生能力，確係受納稅義務人扶養者。但受扶養者
    之父或母如屬第 4條第1款及第2款之免稅所得者，不得列報
    減除。」為所得稅法第 17條第1項第1款第4目所明定。次按
    「左列親屬互負扶養之義務：一直系血親相互間。二夫妻之
    一方，與他方之父母同居者，其相互間。三兄弟姊妹相互間
    。四家長家屬相互間。」、「負扶養義務者有數人時，應依
    左列順序定其履行義務之人：一直系血親卑親屬。二直系血
    親尊親屬。三家長。四兄弟姊妹。五家屬。六子婦、女婿。
    七夫妻之父母。同係直系尊親屬或直系卑親屬者，以親等近
    者為先。」、「因負擔扶養義務而不能維持自己生活者，免
    除其義務。」、「稱家者，謂以永久共同生活為目的而同居
    之親屬團體。」及「家置家長。同家之人，除家長外，均為
    家屬。雖非親屬而以永久共同生活為目的同居一家者，視為
    家屬。」分別為民法第1114條、第1115條第1項、第2項、第
    1118條前段、第1122條及第1123條所規定。又「所得稅法有
    關個人綜合所得稅『免稅額』之規定，其目的在以稅捐之優
    惠使納稅義務人對特定親屬或家屬盡其法定扶養義務。同法
    第 17條第1項第1款第4目規定．．．得於申報所得稅時按受
    扶養之人數減除免稅額，固須以納稅義務人與受扶養人同居
    一家為要件，惟家者，以永久共同生活之目的而同居為要件
    ，納稅義務人與受扶養人是否為家長家屬，應取決於其有無
    共同生活之客觀事實，而不應以是否登記同一戶籍為唯一認
    定標準。」亦經司法院釋字第415號解釋闡明有案。
五、再按納稅義務人所得稅結算申報，以其扶養符合所得稅法第
    17 條第1項第1款第4目規定之其他親屬或家屬，而列報免稅
    額，應以其所申報撫養之人符合民法第1114條第4款及第
    1123 條第3項規定，即應具有家長家屬關係，且以永久共同
    生活而同居一家之要件。查本件原告申報所列報扶養之其他
    親屬洪子涵，父為洪啟元，雖與原告同設籍於台中市○○路
    92-2 號，然該戶之戶長為原告之父洪清山，而洪子涵為洪
    清山之孫，有該戶之全戶戶籍資料查詢單附於原處分卷可稽
    。又按「家長由親屬團體中推定之；無推定時，以家中之最
    尊輩者為之；尊輩同者，以年長者為之；最尊或最長者不能
    或不願管理家務時，由其指定家屬一人代理之。」為民法第
    1124條所規定，如未能舉出親屬團體有推定之事實，原告等
    人所在之家，自以最尊輩之洪清山為家長。原告起訴狀對於
    該戶係以洪清山為家長之事實，亦不否認，僅以洪清山年事
    已高不願管理家務，已將家務委有原告處理，而主張其為該
    戶之家長。依原告主張，應未有經親屬團體推定原告為家長
    之情形。則縱如原告所主張，洪清山有委任原告處理家務之
    情事，原告亦不因此而取得家長之地位。是原告與洪子涵間
    ，依民法第1122條及同法第1123條之規定僅均為家屬之關係
    ，而非家長家屬之關係，與民法第1114條第4款之規定不符
    ，原告對於洪子涵自不負扶養之義務。從而，本件縱如原告
    所稱洪子涵有由原告實際扶養之情事，仍不符所得稅法第17
    條第1項第1款第4目之規定。至本件洪子涵之父母是否有不
    能維持自己生活，而免除扶養洪子涵之義務，得由他人扶養
    ，已不影響本件原告不得列報扶養其姪女洪子涵免稅額計
    74,000元之認定。
六、綜上所述，本件被告以原告與洪子涵不具家長家屬關係，原
    告並不負扶養義務。並以本件原告主張申報扶養系爭其他親
    屬免稅額時，應先證明系爭受扶養親屬之父母有因負擔扶養
    義務而不能維持自己生活之事實，然原告對此項事實並未提
    出證明，且系爭受扶養親屬洪子涵之父母有所得及財產，非
    無扶養能力，難認定洪子涵有由原告扶養之正當理由，而剔
    除原告所列報其姪女洪子涵免稅額計74,000元，自無違誤，
    訴願決定予以維持亦無不合。原告起訴為無理由，應予駁回
    ，並不經言詞辯論而為判決。此外，本件兩造其餘之主張及
    舉證，經核均不足以影響本件判決之結果，爰不一一指陳，
    併予敘明。
據上論結，本件原告之訴為無理由，依行政訴訟法第233條第1項
、第236條、第195條第1項後段、第98條第3項前段，判決如主文
。
中    華    民    國    95    年    11    月    29    日
                        第四庭法  官  沈  應  南
以上正本證明與原本無異。
如不服本判決，應於判決送達後20日內，以本訴訟事件所涉及之
法律見解具有原則性者，始得向本院提出上訴狀並表明上訴理由
，經最高行政法院許可，否則不得上訴；如於本判決宣示後送達
前提起上訴者，應於判決送達後20日內補提上訴理由書（均應依
對造人數提出繕本）。提起上訴應預繳送達用雙掛號郵票390元
（34元及5元郵票各10份)。
中    華    民    國    95    年    11    月    29    日
                              書記官  廖  倩  慧


司法院資訊處製作；財團法人民間司法改革基金會備份。
